【裁判字號】    94,重訴,52
【裁判日期】    950223
【裁判案由】    損害賠償
【裁判全文】
臺灣基隆地方法院民事判決              94年度重訴字第52號
原      告  庚○○
兼
法定代理人  辛○○
原      告  己○○
法定代理人  甲○○
原      告  丁○○
            戊○○○
前列五人共同
訴訟代理人  沈志成律師
被      告  乙○○
            大明汽車貨運股份有限公司
上  一  人
法定代理人  丙○○
訴訟代理人  劉興業律師
上列當事人間損害賠償事件，經本院刑事庭移送前來（94年度交
重附民字第3號），本院於95年2月9日言詞辯論終結，判決如下
：
    主  文
被告應連帶給付原告辛○○柒拾肆萬伍仟零捌拾元、連帶給付原
告庚○○壹佰參拾壹萬肆仟玖佰柒拾貳元、連帶給付原告己○○
壹佰肆拾壹萬貳仟參佰捌拾柒元、連帶給付原告丁○○柒拾萬肆
仟玖佰柒拾元、連帶給付原告戊○○○捌拾萬玖仟貳佰元，暨被
告乙○○自民國九十四年五月十七日起、被告大明汽車貨運股份
有限公司自民國九十四年六月十六日起，均至清償日止，按年息
百分之五計算之利息。
原告其餘之訴駁回。
訴訟費用由被告連帶負擔四分之一，餘由原告負擔。
本判決原告勝訴部分，於原告辛○○、庚○○、己○○、丁○○
、戊○○○各以新台幣貳拾肆萬玖仟元、肆拾參萬玖仟元、肆萬
柒仟元、貳拾參萬伍仟元、貳拾柒萬元為被告供擔保後，得假執
行。
原告其餘假執行之聲請駁回。
    事實及理由
壹、程序方面：
    按訴狀送達後，原告不得將原訴變更或追加他訴；但擴張或
    減縮應受判決事項之聲明者，不在此限；民事訴訟法第255
    條第1項第3款定有明文。本件原告辛○○、庚○○、己○○
    、丁○○、戊○○○等人於起訴時，分別向被告乙○○、大
    明汽車貨運股份有限公司（下簡稱大明公司）請求連帶給付
    新台幣（下同）6,169,644元、2,346,344元、2,442,346元
    、2,242,887元、2,478,478元，嗣於民國94年10月3日分別
    擴張聲明為7,730,582元、2,711,866元、2,851,029元、
    2,561,006元、2,912,192元；原告辛○○、庚○○、己○○
    三人另請求重型機車之損害賠償520,000元。揆諸前揭說明
    ，自應准許，合先敘明。
貳、實體方面：
一、原告起訴主張：
  一被告乙○○係被告大明公司聘僱之聯結車司機，係以駕駛為
    業務之人，於93年7月25日8時許，駕駛車號695-GQ號營業半
    聯結車，沿台二線省道基隆往宜蘭方向行駛，行經該省道
    81.6公里處時，應注意在劃有分向限制線之路段，不得駛入
    來車之車道內，而依當時情形又無不能注意之情事，竟疏於
    注意，為圖超越前車，貿然將營業半聯結車駛入對向車道內
    ，該車道內車號DJ-5857號自小客車駕駛蔡建福見被告乙○○駕駛重型車輛占用其機道，遂減速閃避，適被害人郭力愷
    乘車號095-AAB號重型機車，自蔡建福後方駛來，因閃避不
    及，自後擦撞蔡建福所駕駛之自小客車左後車尾，人車分離
    後再遭不及駛回原車道之被告乙○○所駕駛之聯結車撞及，
    被害人郭力愷因而受有顱內出血之傷害，經送醫後不治死亡
    。案經台灣基隆地方法院檢察署檢察官以93年度偵字第3282
    號、94年度偵字第50號予以起訴，並經鈞院以94年度交訴字
    第14號審理在案。
  二按汽車、機車或其他非依軌道行駛之動力車輛，在使用中加
    損害於他人者，駕駛人應賠償因此所生之損害。又按不法侵
    害他人致死者，對於支付醫療及增加生活上需要之費用或殯
    葬費之人亦應負損害賠償責任。被害人對於第三人負有法定
    扶養義務者，加害人對於該第三人亦應負損害賠償責任。末
    按受僱人因執行職務，不法侵害他人之權利者，由僱用人與
    行為人連帶負損害賠償責任。民法第191條之2前項、及第19
    2條及第188條第1項前段分別定有明文。再按直系血親相互
    間互負扶養義務（民法第1114條第1款）。復按不法侵害他
    人致死者，被害人之父母子女及配偶，雖非財產上之損害，
    亦得請求賠償相當之金額，民法第194條亦定有明文。本件
    被害人郭力愷因被告乙○○之不法侵害致死，已如前述，而
    原告辛○○係被害人郭力愷之配偶，原告庚○○、己○○二
    人係被害人郭力愷之子女，原告丁○○、戊○○○係被害人
    郭力愷之父母，依前揭民法條文之規定，被告乙○○及大明
    公司自應對原告辛○○、庚○○、己○○、丁○○及戊○○○等人之損害負連帶賠償責任。又按扶養之程度，應按受扶
    養權利者之需要，與負扶養義務者之經濟能力及身分定之。
    故扶養費數額之多寡，亦應依此情形而為適當之酌定（最高
    法院84年台上字第2888號判決參照）。經查本件車禍被害人
    郭力愷生前係擔任美發國際股份有限公司之總經理職務，其
    每月薪資扣除所得稅後平均仍有217,000餘元，經濟能力甚
    為良好，可提供原告等人較一般人為高之扶養費用；且被害
    人郭力愷於生前扶養原告等人之費用，每人每月均超過20,0
    00元，而原告等人於起訴時僅以台北市及台灣省最低生活費
    標準計算原告等人扶養費之損害，應屬過低。為此爰以每人
    每月20,000元之扶養費為標準，茲臚列原告等所受損害如下
    ：
  (一)原告辛○○之損失共計7,730,582元。
    1.扶養費用損失共計5,032,848元：
      被害人郭力愷係原告辛○○之配偶，其依法應對原告負扶
      養義務，而原告辛○○係畢業於私立東吳大學，具有良好
      之學識，其社經地位應為中上，所需之生活費用自較一般
      人為高，茲按每月生活費20,000元之標準及內政部統計提
      要之92年度台北市簡易生命表男性平均餘命，於扣除中間
      利息後，計算原告擴張後所受扶養費之損失為5,032,848
      元。｛計算式：20,000元（每月生活費）×12月×20.970
      2 （被害人郭力愷52年9月6日生，其於損害發生時年41歲
      ，41歲之平均餘命為38.47年，38年之霍夫曼係數為20.97
      02＝5,032,848（元）｝
    2.醫療費用支出300元。
    3.喪葬費用支出164,100元。
    4.精神慰撫金3,000,000元：
      被害人郭力愷係原告辛○○之配偶，夫妻伉儷情深，今因
      被告之過失，致原告遽遭喪夫之痛，不惟天倫之樂不再，
      且一家老小從此頓失所依，原告所受椎心之痛，誠屬非微
      。
    5.上開金額合計8,197,249元，扣除原告已向強制汽車責任
      保險請領之死亡給付466,667元後，原告辛○○尚受有
      7,730,582元之損害。
  (二)原告庚○○之損失共計2,711,866元。
    1.扶養費用損失1,178,532元：
      被害人郭力愷係原告庚○○之父，被害人依法對其負扶養
      義務，原告庚○○於被害人遭撞擊死亡時年7歲，其依法
      應受被害人扶養至成年為止；而原告庚○○設籍於台北市
      內湖區，係屬台北市消費水平較高之區域，且被害人生前
      所得亦高，是原告庚○○所需之生活費自應較高，茲按每
      月生活費20,000元之標準，於扣除中間利息後，計算原告
      擴張後所受扶養費之損失如下：20,000元×12月×9.8211
      （原告庚○○86年1月14日生，於損害發生時年7 歲，距
      成年尚有13年，13年之霍夫曼係數為9.8211）＝2,357,06
      4元。而被害人郭力愷對原告庚○○應負2分之1之扶養義
      務，故原告庚○○扶養費之損失為1,178,532元。
    2.精神慰撫金2,000,000元：
      被害人郭力愷係原告庚○○之父，原本享有和樂之家庭生
      活，父慈子孝令人羨慕，今因被告之過失，致原告有「風
      欲靜而樹不止，子欲養而親不在」之遺憾，不惟天倫之樂
      不再，且年僅7歲就失怙，原告所受椎心之痛，誠屬非微
      ，茲請求慰撫金數額如上。
    3.前二項請求共計3,178,532元，扣除原告已向強制汽車責
      任保險請領之死亡給付466,667元後，尚有2,711,866元之
      損害。
  (三)原告己○○之損失共計2,851,029元。
    1.扶養費用損失1,317,696元：
      被害人郭力愷係原告己○○之父，被害人依法對其負扶養
      義務，原告己○○於被害人遭撞擊死亡時年5歲，其依法
      應受被害人扶養至成年為止，而原告己○○設籍於台北市
      中正區，該區消費水平不低，且被害人生前之所得亦高，
      是原告己○○所需之生活費自應較高，茲按每月生活費2
      萬元之標準，於扣除中間利息後，計算原告擴張後所受扶
      養費之損失為2,635,392元｛計算式：20,000元×12月×
      10.9808（原告己○○88年10月27日生，於損害發生時年5
      歲，距成年尚有15年，15年之霍夫曼係數為10.9808）＝
      2,635,392元｝。而被害人郭力愷對原告己○○應負2分之
      1之扶養義務，故原告己○○扶養費之損失為1,317,696
      元。
    2.精神慰撫金2,000,000元：
      被害人郭力愷係原告己○○之父，原本享有和樂之家庭生
      活，父慈子孝令人羨慕，今因被告之過失，致原告有「風
      欲靜而樹不止，子欲養而親不在」之遺憾，不惟天倫之樂
      不再，且年僅5歲就失怙，原告所受椎心之痛，誠屬非微
      ，茲請求慰撫金數額如上。
    3.上開金額合計為3,317,696元，扣除原告已向強制汽車責
      任保險請領之死亡給付466,667元後，原告己○○尚受有
      2,852,029元之損害。
  (四)原告丁○○扶養費之損失為2,560,006元。
    1.扶養費用損失552,906元：
      被害人郭力愷係原告丁○○之子，其依法應對原告負扶養
      義務，而原告丁○○係師範大學畢業，曾擔任高職及高中
      之校長職務，學養豐富，社經地位甚高，且被害人生所得
      亦高，是原告丁○○所需之生活費自較一般人為高，茲按
      每月生活費20,000元之標準，及內政部統計提要之92年度
      台灣省簡易生命表男性平均餘命，於扣除中間利息後，金
      額為552,906元｛計算式：20,000元×12月×9.2151（原
      告丁○○25年10月20日生，其於損害發生時年68歲，68歲
      之平均餘命為12年，12年之霍夫曼係數為9.2151）＝
      2,211,624（元）｝。又被害人郭力愷須對原告丁○○負4
      分之1之扶養義務，故原告丁○○因被告之過失所受之扶
      養費用之損失應為前揭扶養費之4分之1，即552,906元。
    2.喪葬費用共支出7,100元。
    3.精神慰撫金2,000,000元：
      被害人郭力愷係原告丁○○之子，父子情深，郭力愷本為
      家中之經濟支柱，今因被告之過失，致原告於晚年遽遭喪
      子之痛，天倫之樂不再，原告所受白髮人送黑髮人椎心之
      痛，誠屬非微，茲請求慰撫金數額如上。
    4.上開金額合計為2,560,006元。
  (五)原告戊○○○之損失為2,912,192元。
    1.扶養費用損失756,192元：
      被害人郭力愷係原告戊○○○之子，其依法應對原告負扶
      養義務，而原告戊○○○係畢業於新竹師範學校，曾擔任
      國小教師逾30年，作育英才，桃李滿門，廣受學生敬重，
      社經地位甚高，且被害人生前所得亦高，是原告戊○○○
      自應需要較高之生活費用，茲按每月生活費20,000元之標
      準，及內政部統計提要之92年度台灣省簡易生命表女性平
      均餘命，於扣除中間利息後，金額為3,024,768元｛計算
      式：20,000元×12月×12.6032（原告戊○○○28年12 月
      1日生，其於損害發生時年65歲，65歲之平均餘命為18 年
      ，18年之霍夫曼係數為12.6032）＝3,024,768（元）｝。
      又被害人郭力愷須對原告戊○○○負4分之1之扶養義務，
      故原告戊○○○因被告之過失所受之扶養費用之損失應為
      前揭扶養費之4分之1即756,192元。
    2.喪葬費用支出156,000元。
    3.精神慰撫金2,000,000元：
      被害人郭力愷係原告戊○○○之子，母子情深，本為家中
      之經濟支柱，今因被告之過失，致原告於晚年遽遭喪子之
      痛，天倫之樂不再，原告所受白髮人送黑髮人椎心之痛，
      誠屬非微，茲請求慰撫金數額如上。
    4.上開金額合計為2,912,192元。
  (六)原告辛○○、庚○○及己○○另請求機車損害賠償52萬元：
    郭力愷車禍時所騎乘之BMW重型機車，郭力恆初以60萬元購
    得，現因嚴重受損不堪使用，不得以遂以8萬元出售。扣除8
    萬元後，此部分之損失為52萬元。
  三74年6月3日修正公布之民法第1116條之1規定：「夫妻互負
    扶養之義務，其負扶養義務之順序與直系血親卑親屬同，其
    受扶養權利之順序與直系血親尊親屬同」。自不以無謀生能
    力為必要。本院43年臺上字第787號判例係就民法修正前所
    為之詮釋，自民法增訂第1116條之1規定後，即不再援用（
    最高法院79年台上字第2629號判例參照）。查原告辛○○係
    被害人郭力愷之配偶，平日在家看管小孩，均由被害人賺錢
    養家活口，原告如無被害人之收入本即無法維生，此依上開
    最高法院判例之見解，原告自有受被害人郭力愷扶養之權利
    而無疑。次按民法第1114條規定下列親屬互負扶養之義務：
    一、直系血親相互間。二、夫妻之一方，與他方之父母同居
    者，其相互間。三、兄弟姐妹間。四、家長家屬相互間。原
    告丁○○、戊○○○係被害人郭力愷之父母，平時即由郭力
    愷給付生活費，現今因被告之過失，使原告丁○○、戊○○○頓失經濟來源，無以維生，此依上開條文規定，原告丁○○、戊○○○自有受被害人郭力愷扶養之權利無疑。
  四扶養之程度，應按受扶養權利者之需要，與負扶養義務者之
    經濟能力及身分定之。故扶養費數額之多寡，亦應依此情形
    而為適當之酌定（最高法院84年台上字第2888號判決參照）
    。本件車禍被害人郭力愷生前係擔任美發國際有限公司之總
    經理職務，其每月薪資扣除所得稅後平均仍有217,000餘元
    ，經濟能力甚為良好，可提供原告等人較一般人為高之扶養
    費用，原告每人請求每月20,000元之扶養費之損害，實無過
    高情事。況被害人郭力愷於生前扶養原告等人之費用，每人
    每月均超過20,000元。
  五被害人郭力愷為家中之經濟支柱，而年邁之雙親及幼小的女
    兒均無工作能力，無法維持自己的生活，須由被害人郭力愷
    扶養，現因被告之過失，致使全家生活頓失所依，精神上承
    受極大之痛苦，實無法言語。又被告乙○○受僱於被告大明
    公司，而大明公司設立逾40年，資本額達29,000,000元，且
    受僱人乙○○亦正常支領薪水，渠等之經濟能力頗佳，故原
    告所請求之精神慰撫金實屬合理。
  六被告辯稱原告戊○○○請求喪葬費用164,100元，所列之骨
    灰罐支出30,000元與原告丁○○請求之新竹殯葬管理所出具
    之收據費用7,000元係屬重複支出。然上開喪葬費用一筆為
    塔位費用7,000元，另一筆為購買骨灰罐費用30,000元，二
    者並未重複，且均屬喪葬費之必要費用。
  七原告戊○○○購買之生前契約買受人雖為戊○○○，惟戊○○○已將生前契約之標的供其子即被害人郭力愷使用，因此
    系爭生前契約之費用實屬喪葬費用之一部無疑。
  八綜上所述，爰提起本件訴訟請求：
  (一)被告乙○○、大明公司應連帶給付原告辛○○7,870,582元
    、庚○○2,851,866元、己○○2,991,029元、丁○○2,561,
    006元、戊○○○2,912,192元，暨均自起訴狀繕本送達被告
    等之翌日起至清償日止，按年息百分之5計算之利息。
  (二)原告願供擔保，請宣告准予假執行。
  (三)訴訟費用由被告連帶負擔。
二、被告大明公司則請求駁回原告之訴，並以下列情詞置辯：
  一本件之車禍事故，死者郭力愷亦有過失責任。查本件系爭車
    禍之發生，被告大明公司之駕駛即被告乙○○雖有過失，惟
    死者郭力愷亦有疏未與前車保持安全距離之過失，此有基隆
    地方法院檢察署起訴書可資佐證。次按民法第217條「損害
    之發生或擴大，被害人與有過失者，法院得減輕賠償金額或
    免除之。」是對原告主張之損害賠償，應依過失比例減免之
    。
  二原告辛○○主張伊係死者郭力愷之配偶，依法郭力愷應對伊
    負撫養義務。惟查民法1116之1條雖規定「夫妻互負撫養義
    務」，惟此撫養義務之前提為被撫養義務人並無謀生能力亦
    無任何經濟能力，當今社會女性之經濟及工作能力足以自給
    自足比比皆是，原告辛○○之經濟狀況是否至需被撫養地步
    ，原告自應負舉證責任。退一步，原告主張之扶養費計算方
    式亦過高，應依93年度扶養親屬寬減額為每人每年74,000元
    定之，且郭力愷損害發生時年41歲及至一般國民平均退休年
    齡60歲（郭力愷退休後即無能力撫養且此時子女皆已有工作
    能力）共19年，19年之霍夫曼係數為13.116，以霍夫曼計算
    法一次應給付之金額應為970,584元（74000×13.116＝9705
    84）。
  三原告庚○○主張之撫養費亦過高，應依93年度扶養親屬寬減
    額為每人每年74,000元定之，伊距成年尚有13年，13年之霍
    夫曼係數為9.8211，以霍夫曼計算法一次應給付之金額應為
    726,761元（74000×9.8211＝726761），而郭力愷對庚○○
    應負2分之1扶養費，是庚○○撫養費之請求應為363,380元
    。
  四原告己○○主張之撫養費亦過高，應依93年度扶養親屬寬減
    額為每人每年74,000元定之，伊距成年尚有15年，15年之霍
    夫曼係數為10.9808，以霍夫曼計算法一次應給付之金額應
    為81萬2579元〈74000X10.9808=812579〉，而郭力愷對庚○○應負2分之1扶養費，是己○○撫養費之請求應為406,289
    元。
  五原告丁○○主張伊為郭力愷之父親，依法郭力愷對伊有撫養
    義務，惟丁○○是否毫無經濟能力至需郭力愷撫養地步，丁○○對此應負舉證責任。退一步，原告丁○○主張之撫養費
    計算方式亦過高，應依93年度扶養親屬寬減額為每人每年
    74,000元定計算方式，伊於損害發生時年68歲，68歲之平均
    餘命為12年，12年之霍夫曼係數為9.2151，以霍夫曼計算法
    一次應給付之金額應為681,917元（74000×9.2151＝681917
    ），故郭力愷對丁○○之扶養義務，為上開金額之4分之1應
    為170,479元。
  六原告戊○○○主張伊為郭力愷之母親，依法郭力愷對伊有撫
    養義務，惟戊○○○是否毫無經濟能力至需郭力愷撫養地步
    ，戊○○○對此應負舉證責任。退一步，原告戊○○○主張
    之撫養費計算方式亦過高，應依93年度扶養親屬寬減額為每
    人每年74,000元定計算方式，伊於損害發生時年65歲，65歲
    之平均餘命為18年，18年之霍夫曼係數為12.6032，以霍夫
    曼計算法一次應給付之金額應為932,637元（74000×12.603
    2＝932637），故郭力愷對戊○○○之扶養義務，為上開金
    額之4分之1應為233,159元。
  七原告辛○○主張支出之喪葬費164,100元，其中一筆71,750
    元，此筆款項之單據上並無任何禮儀公司之簽章不具任何證
    據力，且其中所列「骨灰罐」支出30,000元，惟另一新竹殯
    葬管理所出具之收據上亦書寫「華巖堂骨灰罐」7,000元，
    怎可能有兩筆「骨灰罐」之支出？顯然被告上開提出之71,7
    50元單據係原告虛編偽製，不足為憑。
  八另原告戊○○○主張支出之喪葬費156,000元。惟戊○○○
    支出該筆款項並非用於受害人郭力愷之喪葬費，而係戊○○○自己向「福座往生禮儀服務股份有限公司」購買生前契約
    之買賣價款，與本件損害賠償無關。
  九原告辛○○、庚○○、己○○、丁○○、戊○○○所主張之
    精神慰撫金分別為3,000,000元、2,000,000元、2,000,000
    元、2,000,000元、2,000,000元，被告認均過高，簡直是獅
    子大開口，被告無法接受，請鈞院考量被告乙○○及受害人
    之經濟能力、社會地位給予酌定適當賠償金額。且應以原告
    等五人每人各500,000元為適當。因原告共有5人，此部分之
    金額達2,500,000元，此較符合現行實務判決核定之金額；
    又被告乙○○早已離職，現生計極為困頓。此外，被告大明
    公司係一小型公司，無辜遭波及，雖願負起社會責任，惟若
    賠償金額過巨，造成公司無力負擔，必須停業導致員工失業
    ，此更大之社會問題絕非民法第188條之立法規範意旨。
  十原告辛○○、丁○○、戊○○○主張撫養費賠償部分無理由
    ：
  (一)按民法第1117條規定「受扶養權利者，以不能維持生活而無
    謀生能力者為限，前項無謀生能力之限制於直系血親尊親屬
    不適用之。」，次按最高法院86年台上字3173號判決「民法
    第1117條第1項規定，受撫養權利者，以不能維持生活而無
    謀生能力為限，而同條第2項僅規定，前項無謀生能力之限
    制於直系血親尊親屬不適用之，並非規定前項之限制，於直
    系血親尊親屬不適用之。是直系血親尊親屬，如能以自己財
    產維持生活者，自無受扶養之權利；易言之，直系血親尊親
    屬受扶養之權利，仍應受不能維持生活之限制。」。
  (二)準此，原告辛○○既畢業於私立東吳大學，自應有一定之謀
    生能力而能維持基本生活無虞，郭力愷對伊即無撫養義務。
    原告丁○○既為高中職校長退休，伊每月領取之退休金及
    18%利息高達7、8萬元，足堪供伊晚年生活所需無虞，郭力
    愷對伊即無撫養義務。原告戊○○○既曾擔任國小教師逾30
    年，不論現在仍在職所領之國家薪俸或退休後所領之退休金
    及18%利息皆足以讓伊晚年基本生活所需無虞，郭力愷對伊
    即無撫養義務。
  十一原告等主張本件系爭車禍發生時，郭力愷所騎乘之BMW重型
    機車嚴重受損不堪使用，請求被告賠償該機車之對價520,00
    0元，惟查：民法第216條之1「基於同一原因事實受有損害
    並受有利益者，其請求之賠償金額應扣除所受之利益。」是
    該機車若真不堪使用，原告理應提出報廢證明，且一台以
    600,000元購買之重型機車即便不堪使用，仍應有其剩餘價
    值，此剩餘價值即為「受有利益」，自應自賠償金額中扣除
    。
三、被告乙○○則到庭表示：對於原告請求扶養費及精神慰撫金
    部分，因金額太高無法接受，至於原告其餘請求項目及金額
    部分則無意見。
四、得心證之理由：
  一查本件被告乙○○為被告大明公司所僱用之聯結車司機，93
    年7月25日8時許，駕駛車號695-GQ號營業半聯結車，沿台二
    線省道基隆往宜蘭方向行駛，行經該省道81.6公里處時，應
    注意在劃有分向限制線之路段，不得駛入來車之車道內，而
    依當時情形又無不能注意之情事，竟疏於注意，為圖超越前
    車，貿然將營業半聯結車駛入對向車道內，該車道內車號
    DJ-5857號自小客車駕駛蔡建福見被告乙○○駕駛重型車輛
    占用其機道，遂減速閃避，適被害人郭力愷乘車號095-AAB
    號重型機車，自蔡建福後方駛來，因閃避不及，自後擦撞蔡
    建福所駕駛之自小客車左後車尾，人車分離後再遭不及駛回
    原車道之被告乙○○所駕駛之聯結車撞及，被害人郭力愷因
    而受有顱內出血之傷害，經送醫後不治死亡等情。業經刑事
    案件證人蔡建福即駕駛車號DJ-5857號自小客車之駕駛，曾
    於本案刑事部分審理時到院證稱：「我在約300公尺距離看
    到聯結車時，聯結車還在往宜蘭的車道上，不到1秒鐘，聯
    結車已跨越分向線開到往基隆的車道上，當時往宜蘭的車道
    塞車，時速約10公里，停停走走，被告侵入我的車道後就加
    速，約超越5、6台車後，因為往宜蘭方向塞車，聯結車沒有
    辦法立刻返回車道，我的車速也不快，聯結車是在我車子的
    正前方離我非常近時才切進往宜蘭的車道，我有踩一下煞車
    ，沒有往左右偏，在聯結車要切回往宜蘭的車道同時，我感
    覺到轎車的後方被撞。撞擊後，我沒有立刻煞停，讓車子向
    前滑行而停在車道中間，對於機車的撞擊、倒地情形，都沒
    有目擊，是下車後，才看到機車及騎士倒地。聯結車繼續開
    了一段路才停，距離肇事地點有10公尺左右。」等語，證人
    顏顯懿即處理本件刑案之台北縣政府警察局瑞芳分局車禍處
    理小組警員亦於同案到院證稱：「被告（指乙○○）之聯結
    車防捲入裝置的油漆有被機車擋風玻璃刮掉紅色原漆，顯示
    黑色底漆痕跡，而聯結車輪胎上有安全帽造成的刮擦痕，死
    者的安全帽也有輪胎黑色的痕跡，在現場有比對過。聯結車
    的防捲護欄內鋼樑遺留有重型機車頭燈玻璃碎片。機車是倒
    在往基隆方向車道護欄旁（靠海邊），車頭大燈破裂，碼錶
    、擋風鏡都散落在機車後方，安全帽掉落在往基隆車道上距
    離機車後方10公尺左右，死者倒在往基隆方向車道的前方。
    機車是倒向右邊，機車本身右邊是刮擦地的痕跡，左邊是撞
    擊聯結車的痕跡。機車受撞擊後反彈與其行向方向相反往護
    欄方向延伸的刮擦痕，通常單純後車追撞前車不會造成此種
    刮地痕，而是撞擊對向車輛時所造成的。現場散落物燈殼、
    碼錶、擋風玻璃、安全帽是與死者逆向（往宜蘭方向）扇形
    往外散落，是機車撞擊到聯結車反彈造成的。」等語，並經
    台灣基隆地方法院檢察署檢察官於93年7月25日勘驗上開被
    告乙○○駕駛之聯結車結果：「聯結車防捲入護欄3根有新
    的刮痕，往內凹陷，左後輪避震器上方內有玻璃碎片及新的
    刮痕，橫樑上有玻璃碎片，左後輪輪側有擦痕痕跡，輪面有
    玻璃碎片，內側鋼樑也有碎片」等情，有勘驗筆錄1份及勘
    驗之照片30張可憑（參見93年度相字第297號案卷第42頁、
    93年度偵字第3282號案卷第55至69頁），堪認定被害人郭力
    愷騎乘重型機車，因疏未與前車保持安全距離，自後追撞蔡
    建福所駕駛之自小客車左後車尾後，再遭被告駕駛不及完全
    駛回原車道之聯結車撞及等情無誤。況且被告乙○○於本院
    刑事庭審理時亦坦承：「聯結車車寬約2.38公尺，聯結車跨
    越分向線行駛對向車道，是在距離蔡建福轎車很近時，聯結
    車才開始駛入自己的車道」等情，換言之，案發時間台二線
    省道基隆往宜蘭方向的交通量大，行車速度不快，被告跨越
    分向線加速超車，其駕駛之聯結車車寬長達2.38公尺，遲至
    行經蔡建福駕駛之自小客車前始往原車道轉入，怎可能於與
    蔡建福會車同時，已全車（含車斗）完全駛回自己的車道？
    本案應係聯結車之左側防捲入護欄與左後輪撞擊到被害人郭
    力愷騎乘之重型機車，才會導致機車反彈與其行向相反之方
    向（往護欄方向），而造成逆向刮地痕，且自重型機車之燈
    殼、碼錶、擋風玻璃、安全帽等物亦以扇形逆向往外（宜蘭
    方向）散落，益徵郭力愷之人車確有遭被告駕駛之聯結車撞
    及，才會造成此種反向跡證。此外，亦有道路交通事故現場
    圖、道路交通事故調查報告表、現場照片18張、臺灣基隆地
    方法院檢察署93年度相字第297號相驗卷宗附於本件刑事案
    卷內可稽。被告大明公司於94年12月8日庭訊時亦表示：「
    對於刑案事實的認定部分沒有意見」等語，顯見被告大明公
    司對於郭力愷之死亡係因被告乙○○之過失所致並不爭執，
    所爭執者僅為所應負擔之賠償金額為若干。此外，被告乙○○被訴過失致人於死部分，經本院刑事庭審理結果，亦認被
    告乙○○應負過失刑責，而判處被告乙○○有期徒刑2年在
    案。故郭力愷之死亡係因被告乙○○之過失侵權行為所致，
    應堪認定。
  二按因故意或過失，不法侵害他人之權利者，負損害賠償責任
    ；又不法侵害他人致死者，對於支出醫療及增加生活上需要
    之費用或殯葬費之人，亦應負損害賠償責任；又被害人對於
    第三人負有法定扶養義務者，加害人對於該第三人亦應負損
    害賠償責任；又不法侵害他人致死者，被害人之父、母、子
    、女及配偶，雖非財產上之損害，亦得請求賠償相當之金額
    ；受僱人因執行職務，不法侵害他人之權利者，由僱用人與
    行為人連帶負損害賠償責任。民法第184條第1項前段、第
    192條第1項、第2項及第194條、第188條第1項分別定有明文
    。本件被告乙○○於執行業務期間，因過失不法侵害郭力愷
    之身體，致生死亡之結果，被告大明公司為被告乙○○之僱
    用人，依前揭說明，被告乙○○、大明公司自應對原告辛○○等人因而所受之損害，負連帶損害賠償責任。茲就原告辛○○等人請求被告等賠償各項損害及金額，應否予以准許，
    分述如下：
  (一)原告辛○○部分：
    1.原告辛○○請求醫療費用300元、喪葬費用164,100元、車
      號095-AAB號重型機車損失166,666元（註：兩造於95年2
      月9日言詞辯論期日時同意系爭重型機車之損害以50萬元
      計算。又郭力愷之繼承人為辛○○、庚○○、己○○，每
      人得請求3分之1，其中庚○○、己○○以166,667元計算
      、辛○○以166,666元計算），合計331,066元部分，有瑞
      芳醫院收據2件、國寶服務股份有限公司統一發票5件、台
      北市殯葬處收入憑單2件、治喪費用表1件在卷可稽，且為
      被告二人所不爭執，此部分應予准許。
    2.扶養費損失部分：
      按「夫妻互負扶養之義務，其負扶養義務之順序與直系血
      親卑親屬同，其受扶養權利之順序與直系血親尊親屬同」
      ，民法第1114條固有明文；惟依民法第1117條規定：「受
      扶養權利者以不能維持生活而無謀生能力者為限。前項無
      謀生能力之限制，於直系血親尊親屬不適用之。」配偶與
      直系血親尊親屬相同，於不能維持生活時，始有受扶養之
      權利。又按當事人主張有利於己之事實者，就其事實有舉
      證之責任，原告辛○○請求被告賠償扶養費，自應由原告
      辛○○就其主張不能維持生活有受扶養權利之事實負舉證
      責任（最高法院84年台上字第291號判決可資參照）。經
      查，原告辛○○名下有台北市內湖區房屋及土地各一筆、
      汽車一部，及弘憶國際股份有限公司、元富證券股份有限
      公司、友合生化科技股份有限公司等投資若干，有台北市
      國稅局財產歸屬資料清單附卷可稽；且原告辛○○為58年
      次，現年37歲、大學畢業，依93年所得稅報稅資料核定通
      知書可知亦有所得及投資收入，可知其並非毫無資力之人
      。因此，原告辛○○是否確實因其夫郭力恆之死亡，而有
      不能維持生活之情形，並非無疑；然原告辛○○就其有不
      能維持生活情事，並未進一步舉證以實其說，則其訴請被
      告賠償扶養費用，即屬無據，不應准許。
    3.精神慰撫金部分：
      被害人郭力愷係原告辛○○之配偶，夫妻伉儷情深，今因
      被告之過失，致原告遽遭喪夫之痛，不惟天倫之樂不再，
      且一家老小從此頓失所依，原告所受椎心之痛，誠屬非微
      ，要屬可信。本院審酌前述原告之經濟狀況，以及被告乙○○仍值壯年謀生能力尚可，另被告大明汽車公司為資本
      額29,000,000元之公司等情，認原告辛○○所請求之慰撫
      金以120萬元為適當。
    4.綜上，原告辛○○請求之金額於1,531,066元範圍內，應
      予准許；超過部分，為無理由。
  (二)原告丁○○、戊○○○部分：
    1.原告丁○○及戊○○○各請求支出喪葬費用7,100元、
      156,000元部分，業據原告二人提出收據1紙及發票2紙為
      證，且為被告二人所不爭執，此部分應予准許。
    2.扶養費損失部分：
      原告丁○○、戊○○○主張其係郭力愷之父母，係依法受
      郭力愷扶養之人，郭力愷因本件事故死亡，其自得請求郭
      力愷未能扶養之損失等語。按「民法第一千一百十七條第
      一項規定，受扶養權利者，以不能維持生活而無謀生能力
      者為限，而同條第二項僅規定，前項無謀生能力之限制，
      於直系血親尊親屬不適用之，並非規定前項不能維持生活
      之限制，於直系血親尊親屬不適用之。是直系血親尊親屬
      ，如能以自己財產維持生活者，自無受扶養之權利。」（
      最高法院72年度台上字第4792號判決要旨參照）。查原告
      丁○○為退休校長、戊○○○為退休老師，均領有退休金
      ，並各自擁有相當資力 (見本院依設置之稅務電子閘門查
      閱之資料）；且原告丁○○於退休後之93年間仍能有29萬
      餘元之薪資收入，此有二人之93年度綜合所得稅結算申報
      書在卷可稽，依常情應有維持生活之能力。渠等既未能舉
      證證明有不能維持生活之情形，依前揭說明，自無請求扶
      養之權利，從而此部分之請求應認為無理由。至原告所引
      學者曾隆興書中「公務人員退休金與撫恤金係國家給與公
      務人員或其家屬之恩惠，其目的並非在於填補被害人所受
      損害，自不得相抵」云云，係學者認為於損益相抵時，不
      應將退休金認為是受益而扣除，與本件認定原告是否有不
      能維持生活之情形無關，附此敘明。
    3.精神慰撫金部分：
      原告丁○○、戊○○○為郭力愷之父、母，退休後已準備安
      享天倫，受此事故打擊，精神上創傷自深。本院審酌雙方之
      經濟狀況及身分地位，認應以各100萬元為適當。
    4.綜上，原告丁○○請求於1,007,100元範圍，原告戊○○○請求於1,156,000元範圍，均有理由；超過部分，不應
      准許。
  (三)原告庚○○、己○○部分：
    1.扶養費損失部分：
      原告庚○○、己○○為郭力愷之女，出生日期分別為86年
      1月14日、88年10月27日，於郭力愷死亡時分別為7歲及4
      歲有餘，依民法第1114條第1款規定，至二人成年為止，
      郭力愷應與二人之母親各負二分之一扶養義務。依主計處
      公布之國民所得統計，93年平均每人民間最終消費支出為
      每年285,241元，相當於每月23,770元。查前揭調查報告
      所載之消費支出，包括食、衣、住、行及教育費用等項，
      均屬日常生活上教養所生之必要費用，從而原告庚○○、
      己○○二人主張每月以20,000元計算，要屬可取。依此計
      算郭力愷應分擔之庚○○、己○○至成年之扶養費用損失
      ，分別為1,178,532元【以13年計算，計算式：240000×
      9.8211（此為原告請求計算之應受扶養13年之霍夫曼係數
      ）÷2（扶養人數）＝1,178,532元】及1,317,696元【以
      15年計算，計算式：240000×10.9808（此為原告請求計
      算之應受扶養15年之霍夫曼係數）÷2（扶養人數）＝
      1,317,696元】。是原告二人此部分之請求為有理由，應
      予准許。
    2.精神慰撫金：
      審酌原告庚○○、己○○二人幼年失怙，及被告二人前述
      之經濟狀況等情，認原告二人請求慰撫金之數額各在100
      萬元之範圍內為適當。
    3.原告庚○○、己○○二人另請求機車損害賠償各16,667元
      部分，為被告二人所不爭執，已如前述，應予准許。
    4.綜上，原告庚○○、己○○二人之請求，各於2,345,199
      元、2,484,363元範圍內，為有理由；逾此範圍，不應准
      許。
  三次按「損害之發生或擴大，被害人與有過失者，法院得減輕
    賠償金額或免除之」；「前二項之規定，於被害人之代理人
    或使用人與有過失者，準用之」，民法第217條第1、3項定
    有明文。關於非財產上之損害，被害人對於損害之發生或擴
    大與有過失者，民法第217條既未將之除外，依公平之原則
    ，自應一體適用。本件被告乙○○任意跨越分向限制線，撞
    及郭力愷騎乘重型機車，致發生死亡結果，被告乙○○有過
    失灼甚，已如前述。至於郭力愷騎乘重型機車，未保持行車
    安全距離，亦與有過失，而與被告乙○○上開過失同為肇事
    原因。本件車禍於刑事程序時，經檢察官送請台灣省台北縣
    區車輛行車事故鑑定委員會，鑑定認為「乙○○駕駛營業半
    聯結車，跨越分向限制線駛入來車道，與郭力愷駕駛大型重
    機車，未保持行車安全距離，同為肇事原因」，有該會93年
    12月6日北鑑字第931428號鑑定意見書1份可憑（附於93年度
    相字第297號案卷第64至66頁）。經檢察官再送請台灣省車
    輛行車事故覆議鑑定委員會鑑定，亦認為「乙○○駕駛營業
    半聯結車，行經劃有分向限制線路段，違規超車駛入來車道
    ，於肇事處因對向有來車駛回本車道途中，影響對向駛至蔡
    建福駕駛之自小客車，遇狀況減速避讓時，適有郭力愷駕駛
    大型重機車同向駛來，因未保持與前車之行車安全距離，致
    由後擦撞蔡車左後角，再和迎面跨線駛回本車道之林車左側
    發生接觸，造成人車分離後，機車又繼續往前偏行之可能性
    較大」等情，此有該會94年3月9日府覆議字第0930101309號
    函1份附卷可參（附於93偵字第3282號案卷第106、107頁）
    。茲審酌被告乙○○與郭力愷上述過失就本件事故發生原因
    力之強弱程度，被告乙○○為跨越分向限制線，侵入對向車
    道，嚴重影響行車用路者之安全，應負主要肇事責任；被害
    人郭力愷為未保持與前車之行車安全距離，雖亦有過失，但
    其責任較輕。故認本件車禍案件郭力愷應負3/10過失責任，
    被告乙○○則應負7/10過失責任，方為允當。
  四末查，強制汽車責任保險法第30條規定：「保險人依本法規
    定給付之保險金，視為加害人或被保險人損害賠償金額之一
    部分；加害人或被保險人受賠償請求時，得扣除之」。原告
    辛○○、庚○○、己○○自承已受領強制汽車責任保險之死
    亡給付140萬元，此部分應先行扣除之（辛○○扣除466,666
    元、庚○○與己○○各扣除466,667元）。故依民法第217條
    第1項過失相抵原則，原告辛○○得請求之金額為745,080元
    【計算式：（1,531,066－466,666）×0.7＝745,080】；原
    告丁○○得請求之金額為704,970元【計算式：1,007,100×
    0.7＝704,970元】；原告戊○○○得請求之金額為809,200
    元【計算式：1,156,000×0.7＝809,200元】；原告庚○○
    得請求之金額為元1,314,972元【計算式：（2,345,199－
    466,667）×0.7＝1,314,972.4元，元以下四捨五入】；原
    告己○○得請求之金額為1,412,387元【計算式：（2,484,
    363－466, 667）×0.7＝1,412,387.2元，元以下四捨五入
    】。
  五從而，原告等人本於侵權行為法律關係，請求被告連帶給付
    原告辛○○745,080元、連帶給付原告庚○○1,314,972元、
    連帶給付原告己○○1,412,387元、連帶給付原告丁○○
    704,970元、連帶給付原告戊○○○809,200元，暨法定遲延
    利息，為有理由，應予准許，逾此部分之請求為無理由，應
    予駁回。
五、原告陳明願供擔保請准宣告假執行，經核其勝訴部份，合於
    法律之規定，爰酌定相當之擔保金額宣告之；至原告敗訴部
    分，其假執行之聲請已失所附麗，應予駁回。
六、本件雖屬刑事附帶民事訴訟經移送民事庭而部分免納裁判費
    用，然於本件審結後或可能有鑑定費用、證人旅日費、公示
    送達登載新聞紙等之訴訟費用產生，故仍有諭知兩造負擔訴
    訟費用比例之必要，附予敘明。
七、據上論結：本件原告之訴，為一部有理由，一部無理由，依
    民事訴訟法第79條、第390條第2項，判決如主文。
中    華    民    國    95    年    2     月    23    日
                  民事庭法  官  林玉珮
以上正本係照原本作成。
對於本件判決如有不服，應於收受送達後20日內向本院提出上訴
書狀，敘述上訴之理由，上訴於臺灣高等法院，並按他造當事人
之人數附具繕本。
中    華    民    國    95    年    2     月    23    日
                        書記官  洪福基


司法院資訊處製作；財團法人民間司法改革基金會備份。
